【裁判字號】    97,上易,639
【裁判日期】    970724
【裁判案由】    詐欺
【裁判全文】
臺灣高等法院刑事判決                 97年度上易字第639號
上  訴  人
即  被  告  乙○○○
                    58歲民.
選任辯護人  謝采薇  律師
上列上訴人因詐欺案件，不服臺灣臺北地方法院96年度易字第22
96號，中華民國97年2 月21日第一審判決（起訴案號：臺灣臺北
地方法院檢察署96年度偵字第4040號），提起上訴，原審判決如
下：
    主  文
上訴駁回。
    事  實
一、乙○○○於民國90年12月間，經友人介紹認識甲○○，並知
    悉甲○○因作生意需要工程擔保品後，即基於意圖為自己不
    法所有之犯意，明知自己並無能力，且亦無為他人代為取得
    外國銀行50,000,000元美金之銀行保證書之真意，竟向甲○
    ○佯稱：其可代為取得澳洲美國商業銀行雪梨分行所開立金
    額50,000, 000 元美金之銀行保證書，惟需先繳納相關銀行
    手續費與開證費用等語，致甲○○陷於錯誤，而於90年12月
    13日，在臺北市中山區○○○路「新仕飯店」內交付現金10
    0,000 元美金予乙○○○收受，以作為繳納相關銀行手續費
    與開證費用之用。嗣經甲○○多次詢問乙○○○上開保證書
    開立情形，乙○○○均百般推託，進而避不見面，甲○○始
    知受騙。
二、案經甲○○訴由臺灣臺北地方法院檢察署檢察官偵查起訴。
    理  由
壹、程序方面
    按被告以外之人於審判外之言詞或書面陳述，除法律有規定
    者外，不得作為證據。又被告以外之人於審判外之陳述，雖
    不符前4 條之規定，而經當事人於審判程序同意作為證據，
    法院審酌該言詞陳述或書面陳述作成時之情況，認為適當者
    ，亦得為證據。當事人、代理人或辯護人於法院調查證據時
    ，知有第159 條第1 項不得為證據之情形，而未於言詞辯論
    終結前聲明異議者，視為有前項同意，刑事訴訟法159 條第
    1 項、第159 條之5 分別定有明文。查證人甲○○、楊思渝
    於警詢及偵查中所為之陳述，固係審判外之陳述而屬傳聞證
    據，惟檢察官、被告乙○○○就上開審判外之陳述，於原審
    審理中，並不爭執證據能力，復未曾於言詞辯論終結前聲明
    異議，而本院審酌該證人甲○○、楊思渝陳述作成時之情況
    ，並無違法取證及證明力過低之瑕疵，亦認以之作為證據為
    適當，依前揭規定說明，認證人甲○○、楊思渝於警詢及偵
    查中之陳述俱有證據能力，得為證據。
貳、實體方面：
一、訊據被告固坦承有於90年12月13日收受證人甲○○所交付之
    現金100,000 元美金之事實，惟矢口否認有何詐欺取財犯行
    ，辯稱：伊收受證人甲○○100,000 元美金後，是轉交給莊
    宏勇去聲請銀行開立保證書，但當時銀行開立信用狀額度僅
    為10,000, 000 元美金，證人甲○○不接受，才將此信用狀
    給別人使用。且伊事後有陸續匯款給案外人朱家銘，欲透過
    案外人朱家銘還款給證人甲○○，但卻被案外人朱家銘所騙
    ，伊並沒有要詐欺證人甲○○之意云云。經查：
  (一)上揭犯罪事實，業據證人甲○○於警詢、偵查及原審審理中
    指訴綦詳（見95年度他字第6648號偵查卷第22頁至第24頁、
    第56頁至第57頁、96年度偵字第4040號偵查卷第13頁至第14
    頁、原審97年1 月31日審判筆錄第2 頁至第3 頁），核與證
    人楊思渝於警詢及偵查中證述之情節相符（見95年度他字第
    6648 號 偵查卷第26頁至第28頁、第68頁至第69頁），並有
    交易合約書及投資銀行保證書收據各1 份附卷可稽。
  (二)雖被告以前揭情詞置辯。惟：
  (1)證人甲○○確實有於90年12月13日，在臺北市中山區○○○
    路「新仕飯店」內，將現金100,000 元美金交付予被告收受
    ，以作為被告代為向澳洲美國商業銀行雪梨分行聲請開立金
    額50,000, 000 元美金之銀行保證書時，所需繳納相關手續
    、開證費用之用等情，除據證人甲○○於警詢、偵查及原審
    審理中、證人楊思渝於警詢及偵查中證述明確外（見95年度
    他字第6648號偵查卷第23頁、第57頁、原審97年1 月31日審
    判筆錄第2 頁至第3 頁、95年度他字第6648號偵查卷第23頁
    、第69頁），並有投資銀行保證書收據1 份在卷可，而被告
    對此亦不爭執，是此部分事實，首堪認定。
  (2)被告雖辯稱伊收到證人甲○○所交付之款項後，是轉交給莊
    宏勇去聲請銀行開立保證書，但當時銀行開立信用狀額度僅
    為10, 000, 000元美金，證人甲○○不接受，才將此信用狀
    給別人使用云云，惟就被告如何申請開立銀行保證書乙節，
    被告於偵查中供稱：伊回日本有電話聯絡，證人甲○○說要
    開50,000,000元美金，金額太大，伊建議金額過大，以每次
    10,000,000元來申請信用狀，伊有去找澳洲美商銀行開信用
    狀等，但伊只有申請到10,000,000元信用狀，不過證人甲○
    ○拒絕，所以就把該信用狀交給他人使用等語（見95年度他
    字第6648號偵查卷第57頁）；於原審審理中又供稱：伊把證
    人甲○○交付給伊的10,000,000元美金交付給莊宏勇，由莊
    宏勇去辦申請保證書的事，但伊沒有莊宏勇之地址可聯絡等
    語（見原審97年1 月31日審判筆錄第6 頁、第7 頁），前後
    供述已不一致。而被告前揭所辯各節，迄今亦均未提出相關
    開立保證書之證據，以供本院查證，是否屬實，已令人置疑
    。況被告於本院亦稱交錢給莊宏勇並未取得收據，是其所稱
    是否屬實，亦無法證明。
  (3)再觀諸本案被告與證人甲○○約定開立澳洲美國商業銀行雪
    梨分行保證書之額度為50,000,000元美金，金額甚鉅，已非
    一般普通老百姓之資力所能及，而經檢察官當庭詢問被告有
    何證據可證明有能力向澳洲美國商業銀行雪梨分行聲請開立
    額度為50,000,000元美金之銀行保證書？被告則答稱；時間
    太久，沒有證據可以證明等語（見原審97年1 月31日審判筆
    錄第6 頁），顯見被告自始即無替證人甲○○向澳洲美國商
    業銀行雪梨分行請領額度50,000,000元美金保證書之能力。
    又被告雖於本院辯稱莊宏勇說有能力取得保證書之額度為50
    ,000,000 元美金云云。惟查：被告亦未能舉證證明其事，
    足證其所辯不足採信。
  (4)又依證人甲○○於警詢及偵查中證稱：被告拿了錢後，伊打
    電話給被告，被告就百般推託，3 個月後，被告就不接電話
    。90年12月13日在臺北民生西路新仕飯店簽約，伊就把開證
    費用100,000 元美金當場點交給被告。（90年的事為何今年
    8 月才提出告訴？）這中間伊有要提出告訴，但劉森榮說給
    被告1 個機會，不要苦苦相逼。伊都沒有辦法找到被告，打
    電話至被告家中，家人就說被告在日本，或說此事要找被告
    談，伊才提出告訴等語（見95年度他字第6648號偵查卷第23
    頁、第57頁）；於原審審理中再證稱：伊將100, 000元美金
    交給被告點收後，被告就回日本，然後就失蹤，聯絡不上被
    告等語（見原審97年1 月31日審判筆錄第2 頁、第3 頁）；
    證人楊思渝於偵查中證稱：案發至今均找不到被告等語（見
    95年度他字第6648號偵查卷第69頁）。可知，被告於90年12
    月13日收得證人甲○○所交付之相關開證費用款項即100,00
    0 元美金後，旋即避不見面，復未與證人甲○○聯繫，證人
    甲○○乃於遍尋不著被告，始提出本案告訴之情甚明。衡諸
    本案所欲開立銀行保證書額度為50,000,000元美金及證人甲
    ○○所交付金額亦高達100, 000元美金，相關金額甚鉅、證
    人甲○○必定相當關心此事之情形下，被告理應於收取證人
    甲○○100, 000元美金後，積極展開聲請開立銀行保證書程
    序，並適時告知證人甲○○相關進度、開立保證書情況為是
    ，又豈會在收得款項後隨即避不見面，對證人甲○○更是不
    聞不問，甚至經證人甲○○聯絡無著之理？被告前述行為，
    顯與一般正常受託代為處理事務之方式相違背。益見被告自
    始至終均無能力及替證人甲○○向澳洲美國商業銀行雪梨分
    行請領額度為50,000,000元美金保證書之真意，而被告告知
    證人甲○○「可代為取得澳洲美國商業銀行雪梨分行所開立
    金額50 ,000, 000元美金之銀行保證書，惟需先繳納相關銀
    行手續費與開證費用」等詞，應純係被告為誘使證人甲○○
    交付款項之詐術行為，甚為明確。
  (5)由此，被告前開所辯各節，均顯係臨訟編造情節之卸詞，委
    無可採。
  (三)至被告另辯稱於96年8 月間有透過案外人朱家銘與證人甲○
    ○和解，並陸續支付款項予案外人朱家銘，伊確實並沒有惡
    意詐騙證人甲○○，並聲請傳喚證人吳建軒、趙蔚誠為證云
    云。惟被告事後縱有委請案外人朱家銘與證人甲○○商談和
    解，亦與本案被告前述詐欺犯行是否成立無關。更何況被告
    所稱和解情形，已是本案案發近6 年後之事，實難以此作為
    被告有利之認定，而本案被告確實有詐騙證人甲○○100,00
    0元美金之情，已如前所述，
  (四)綜上所述，被告嗣後所辯，顯俱係卸責之詞，不足採信。本
    件事證明確，被告犯行堪以認定，應依法論科。
二、論罪科刑之依據：
  (一)查被告行為後，刑法業於94年2 月2 日修正公布，95年7 月
    1 日起施行。按行為後法律有變更者，適用行為時之法律，
    但行為後之法律有利於行為人者，適用最有利於行為人之法
    律，修正後刑法第2 條第1 項定有明文。此條規定係規範行
    為後法律變更所生新舊法律比較適用之準據法，本身尚無新
    舊法比較之問題，於新法施行後，應一律適用新法第2 條第
    1 項之規定，為「從舊從輕」之比較，先予敘明。查：刑法
    第33條第5 款關於罰金刑之計算單位及處罰部分：修正前刑
    法第33條第5款規定「罰金：1元以上。」，與修正後刑法第
    33條第5款規定「罰金：新臺幣1,000元以上，以百元計算之
    。」不同；應適用修正前刑法第33條第5款規定。另95年6月
    14日修正公布刑法施行法第1條之1：「中華民國94年1月7日
    刑法修正施行後，刑法分則編所定罰金之貨幣單位為新臺幣
    。94年1月7日刑法修正時，刑法分則編未修正之條文定有罰
    金者，自94年1月7日刑法修正施行後，就其所定數額提高為
    30倍。但72年6 月26日至94年1月7日新增或修正之條文，就
    其所定數額提高為3 倍」。現行刑法中，有關於罰金刑之計
    算單位及處罰之規定已有修正，自應適用刑法施行法第1 條
    之1。
  (二)核被告所為，係犯刑法第339條第1項之詐欺取財罪。原審適
    用 刑法第2 條第1項前段、第339條第1項，中華民國96年罪
    犯減刑條例第2條第1項第3款、第7條，刑法施行法第1條之1
    ，並審酌被告以佯稱可代為取得澳洲美國商業銀行所開立金
    額50,000, 000 元美金之銀行保證書之犯罪手法，使證人甲
    ○○陷於錯誤，而騙取證人甲○○財產金額高達100,000 元
    美金，已嚴重損害證人甲○○之財產權益，且犯罪後，猶飾
    詞狡辯，否認犯行，迄今亦僅賠償證人甲○○新臺幣400,00
    0元（見原審97年1 月31日審判筆錄第3頁）等一切情狀，量
    處有期徒刑1年2 月。另被告前開犯行之犯罪時間係於96年4
    月24日之前，且無中華民國96年罪犯減刑條例所定不得減刑
    之情形，爰依同條例第2條第1項第3款規定減其宣告刑2分之
    1。減為有期徒刑柒月。
三、經核原審認事用法均無不合，被告上訴否認犯罪，核無理由
    ，應予以駁回。
據上論斷，應依刑事訴訟法第368條，判決如主文。
本案經檢察官張秋雲到庭執行職務。
中    華    民    國    97    年    7     月    24    日
            刑事第十一庭  審判長法  官  張連財
                                法  官  林明俊
                                法  官  楊照男
以上正本證明與原本無異。
不得上訴。
                                書記官  陳秋雄
中    華    民    國    97    年    7     月    24    日
附錄：本案論罪科刑法條全文
刑法第339條：
意圖為自己或第三人不法之所有，以詐術使人將本人或第三人之
物交付者，處五年以下有期徒刑、拘役或科或併科一千元以下罰
金。
以前項方法得財產上不法之利益或使第三人得之者，亦同。
前二項之未遂犯罰之。


司法院資訊處製作；財團法人民間司法改革基金會備份。
